【裁判字號】    89,台上,2729
【裁判日期】    890518
【裁判案由】    偽造文書
【裁判全文】
最高法院刑事判決                              八十九年度台上字第二七二九號
    上  訴  人  甲○○
右上訴人因偽造文書案件，不服台灣高等法院台南分院中華民國八十八年十一月十一
日第二審判決（八十八年度上訴字第六二四號，起訴案號：台灣台南地方法院檢察署
八十七年度偵字第二一八四、七二三九號），提起上訴，本院判決如左：
    主  文
原判決關於甲○○部分撤銷，發回台灣高等法院台南分院。
    理  由
本件原判決認定上訴人甲○○與劉益群（業經原審法院判刑確定）及江麗珠、黃大威
、朱銘強（以上三人另案審理）均屬偽造統一發票號碼領獎集團成員，基於共同犯罪
之意思聯絡，及概括之犯意。上訴人與劉益群明知江麗珠、黃大威、朱銘強所持有如
原判決附表一、二所載民國八十五年十一月至八十六年十二月份之統一發票，係江麗
珠、黃大威、朱銘強利用未中獎統一發票收執聯，將號碼刮除，再以網版，將號碼條
上數字印上之方式，所偽造各該統一發票頭獎號碼末三位、末四位或末五位數字而成
。上訴人與劉益群自八十六年四月至八十七年二月十二日，先後多次偕同江麗珠、黃
大威，至臺灣地區各銀行或信用合作社，由上訴人、劉益群出面以上開偽造之統一發
票詐領獎金後，再與江麗珠、黃大威、朱銘強朋分。嗣上訴人、劉益群自江麗珠、黃
大威處，習得偽造統一發票之技術後，即自八十七年一月初起，直接在台南縣永康市
○○路七一巷九六號、台南市○○路九十巷七十號住處，偽造統一發票。其中原判決
附表一、二所載偽造之統一發票，由上訴人、劉益群親自持向各銀行或信用合作社詐
領獎金。原判決附表三至五所載偽造之統一發票，則由知情而具有犯意聯絡之張文國
、周金明、黃泓文，持向各銀行或信用合作社詐領獎金。致使各銀行或信用合作社承
辦人員陷於錯誤，而交付原判決附表一至五所載中獎金額，足以生損害於各該金融機
構及財政部對於統一發票兌獎之管理。嗣於八十七年二月十二日上午十時五十分，上
訴人持偽造之第00000000號統一發票，至華僑銀行台南分行欲詐領獎金時，
為承辦行員發現報警查獲，致未得逞。旋由警方持搜索票，至劉益群住處，扣得尚未
行使之八十七年一至四月份偽造統一發票八紙，及數字條碼二張等情。因而撤銷第一
審關於上訴人部分之判決，改判論處上訴人共同連續行使偽造私文書，足以生損害於
他人罪刑，固非無見。
惟查：(一)依刑事訴訟法第九十五條第一款規定，訊問被告應先告知犯罪嫌疑及所犯所
有罪名。罪名經告知後，認為應變更者，應再告知。此乃被告在刑事訴訟上應受告知
之權利，旨在使被告能充分行使防禦權。故法院如認起訴法條應予變更，或就起訴效
力所及之事實，認為被告所犯罪名有所增加，即應於審判期日或之前踐行告知之程序
。否則，如於辯論終結後，逕行變更起訴法條，或以新增之罪名，論處罪刑，即與上
開規定不合。本件原審於調查期日及審判期日，僅就檢察官起訴書所指上訴人觸犯之
刑法第二百零一條第一項罪名告知上訴人（見原審卷第六四頁背面、第一一八頁）。
然原判決變更起訴法條，改依同法第二百十六條、第二百十條之行使偽造私文書罪論
處，併對上訴人論以起訴書所犯法條欄所載以外之刑法第三百三十九條第一項之詐欺
取財罪。顯然未對上訴人踐行上開告知程序，使為充分之辯論及防禦，即逕行判決，
其審判程序自屬違法。又原判決既已變更檢察官之起訴法條，但未引用刑事訴訟法第
三百條為其依據，亦有判決不適用法則之違法。(二)有罪判決書之事實一欄為適用法令
之依據，凡與適用法令有關之事實必須詳為記載，然後於理由內逐一說明其憑以認定
之證據，使事實與理由兩相一致，方為合法。原判決以附表一至五補充事實欄之記載
，然於事實欄記載系爭統一發票係屬「偽造」，而於附表一至五則記載該統一發票係
屬「變造」，其認定之事實相互矛盾。又原判決事實欄記載上訴人亦與劉益群偽造原
判決附表三至五所載統一發票後，由有犯意聯絡之張文國、周金明、黃泓文持以行使
，詐領獎金。乃理由內說明此部分行使偽造私文書及詐欺犯行，僅係劉益群及張文國
、周金明、黃泓文所為，並未記載上訴人亦參與此部分犯行（見原判決理由四）。其
事實之記載與理由之說明不相適合，自屬判決理由矛盾。(三)原判決理由內謂於劉益群
處所查扣之偽造統一發票八紙，及數字條碼二張，係上訴人與劉益群等人共同犯罪預
備之物，且為上訴人、劉益群所有，應宣告沒收（見原判決理由六）。然原判決主文
欄於上訴人罪刑下，並未就上開物品併予宣告沒收。則主文之記載與理由之說明不相
符合，難認適法。以上或為上訴意旨所指摘，或為本院得依職權調查之事項。上訴人
上訴意旨指摘原判決不當，非無理由，應認有發回更審之原因。又原判決不另為無罪
諭知部分，因公訴人認其與本件有罪部分，有裁判上一罪關係，亦應併予發回。
據上論結，應依刑事訴訟法第三百九十七條、第四百零一條，判決如主文。
中      華      民      國    八十九    年      五      月     十八     日
                              最高法院刑事第八庭
                                  審判長法官  吳  雄  銘
                                        法官  池  啟  明
                                        法官  石  木  欽
                                        法官  郭  毓  洲
                                        法官  吳  三  龍
      右正本證明與原本無異
                                              書  記  官
中      華      民      國    八十九    年      五      月    二十五    日


司法院資訊處製作；財團法人民間司法改革基金會備份。
